【裁判字號】    88,上易,4491
【裁判日期】    890131
【裁判案由】    詐欺
【裁判全文】
臺灣高等法院刑事判決                  八十八年度上易字第四四九一號
    上  訴  人  臺灣板橋地方法院檢察署檢察官
    被      告  乙○○
    選任辯護人  龍雲翔
                蘇漢祥
右上訴人因被告詐欺案件，不服臺灣板橋地方法院八十八年度易字第一○六二號，中
華民國八十八年八月九日第一審判決（起訴案號：臺灣板橋地方法院檢察署八十七年
度偵字第一五七四五號）提起上訴，本院判決如左：
    主  文
上訴駁回。
    理  由
一、公訴意旨略以：被告乙○○係臺北縣永和市○○路二十三號一樓巨泰汽車零件有
    限公司（下稱巨泰公司）之負責人，意圖為自己不法之所有，基於概括之犯意，
    於民國八十五年五月間起，即連續多次向告訴人永遠汽車材料工業股份有限公司
    訂購組裝汽車所需之「外半軸」零件，並由告訴人公司依被告指示多次送貨至臺
    北縣五股鄉及臺中縣豐原市等地，雙方並約定每月月底結帳，由被告簽付三個月
    期票以代貨款支付，詎被告自八十五年十二月之後即未付告訴人公司貨款，且積
    欠永遠公司八十五年十二月份貨款新臺幣（下同）二百三十四萬五千四百零三元
    、八十六年一月份貨款二百二十三萬八千一百零二元、八十六年二月份貨款一百
    五十八萬三千三百六十三元、八十六年三月份貨款二百八十五萬三千七百四十三
    元、八十六年四月份貨款三百五十五萬七千四百四十元、八十六年五月份貨款一
    百五十一萬三千零二十八元、八十六年六月份貨款三百四十二萬七百八十元、八
    十六年七月份貨款二百二十七萬五千零六十元、及八十六年十一月份貨款十二萬
    三千元均未給付，貨款支票均遭退票。因認被告涉犯刑法第三百三十九條第一項
    之詐欺取財罪嫌。
二、按犯罪事實應依證據認定之，無證據不得推定其犯罪事實；又不能證明被告犯罪
    者，應諭知無罪之判決；刑事訴訟法第一百五十四條、第三百零一條第一項分別
    定有明文。又刑事訴訟法上所謂認定犯罪事實之證據，係指足以認定被告確有犯
    罪行為之積極證據而言，該項證據自須適合於被告犯罪事實之認定，始得採為斷
    罪資料；如未能發現相當證據，或證據不足以證明，自不能以推測或擬制之方法
    ，以為裁判之基礎；又犯罪事實之認定，應憑真實之證據，倘證據是否真實尚欠
    明確，自難以擬制推測之方法，為其判斷之資料；且刑事訴訟上證明之資料，無
    論其為直接或間接證據，均須達於通常一般之人均不致有所懷疑，而得確信其為
    真實之程度，始得據為有罪之認定，若其關於被告是否犯罪之證明未能達此程度
    ，而有合理懷疑之存在，致使無從形成有罪之確信，根據「罪證有疑，利於被告
    」之證據法則，即不得遽為不利被告之認定；其以情況證據（即間接證據）斷罪
    時，尤須基於該證據在直接關係上所可證明之他項情況事實，本乎推理作用足以
    確證被告有罪，方為合法，不得徒憑主觀上之推想，將一般經驗上有利被告之其
    他合理情況逕予排除，此觀諸告訴人之告訴係以使被告受刑事訴追為目的，是其
    陳述是否與事實相符，仍應調查其他之證據以資審認；又刑法第三百三十九條第
    項詐欺罪之成立，以意圖為自己或第三人不法所有，以詐術使人將本人或第三人
    之物交付為要件。所謂以詐術使人交付，必須被詐欺人因其詐術而陷於錯誤，若
    其所用方法，不能認為詐術，亦不致使人陷於錯誤，即不構成該罪，最高法院二
    十九年上字第三一０五號、四十年台上字第八十六號、五十三年台上字第六五六
    號、七十六年度台上字第四九八六號、三十二年上字第六十七號、五十二年台上
    字第一三ＯＯ號、四十六年台上字第二六０號分別著有判例可資參照。
三、訊據被告就其係巨泰公司之負責人，自八十五年五月間起即與告訴人公司有業務
    往來，多次向告訴人公司訂購組裝汽車所需之「外半軸」零件，其交付與告訴人
    公司之支票被退票之事實固不諱言，惟堅決否認有何詐欺犯行，辯稱：渠沒有詐
    欺之意，且告訴人公司之貨品有瑕疵經外國廠商退貨，經抵銷後，渠並未積欠告
    訴人公司任何款項，巨泰公司與弘泰汽車零件有限公司（下稱弘泰公司）沒有關
    係，渠於退票後仍有付款予告訴人公司等語。
四、公訴意旨認被告涉有刑法第三百三十九條第一項之詐欺取財罪嫌，無非以證人甲
    ○○之指訴，及卷附送貨單、退票資料多紙為其論據。
五、惟經查：
（一）如前述，被告就其自八十五年五月間起即與告訴人公司有業務往來，多次向告
      訴人公司訂購組裝汽車所需之「外半軸」零件，其交付與告訴人公司之支票被
      退票之事實固不諱言，此部分亦有告訴人公司所提之採購單、出貨單、收貨單
      、退貨單、支票、退票理由單等件附卷可證；惟查本件之關鍵厥為被告於向告
  訴人公司訂貨之時，有無施用詐術使告訴人公司陷於錯誤而交付之，關乎此，
      前述採購單、出貨單、收貨單、退貨單、支票、退票理由單於法尚非適合之證
      明，先此敘明。
（二）雖被告於原審審理時聲請訊問證人丙○○欲以之供為附表第一、二、三號所示
      之支票並非被告向告訴人公司訂貨所交付者，而係另一家公司即弘泰公司向告
      訴人公司訂貨云云；而證人丙○○於原審八十八年六月二十五日訊問時亦到庭
      結證略以：渠任負責人之弘泰公司自八十六年一月間起即陸續向告訴人公司購
      買汽車傳動軸，該年共購買五百多萬元之貨，附表編號一、二所示支票係渠交
      予告訴人公司做為給付貨款之用，附表編號一之支票因屆期無法兌現，所以渠
      要弘泰公司股東陳榮異簽發附表編號三所示支票交予告訴人公司，弘泰公司與
      被告經營之巨泰公司沒有任何關係，被告之所以在上開三紙支票背書，係告訴
      人公司要求的，前開支票之所以未兌現，係因告訴人公司所給付之貨品有瑕疵
      ，致渠在美國之客戶不付款所致云云（見原審卷第一百九十四頁）。惟查弘泰
      公司係於八十六年五月二十二日始設立登記，此有弘泰公司設立登記卡及董事
      、股東名單、章程、台灣省政府建設廳函、股東同意書附卷可考（見原審卷第
      一百一十九頁至第一百二十四頁），弘泰公司既於八十六年五月二十二日始行
      設立登記，則弘泰公司焉有如證人丙○○所稱之自八十六年一月間起即陸續向
      告訴人公司購買汽車傳動軸之可能，證人丙○○此部分所述顯有不實。況被告
      於本院受命法官於八十八年十月十五日調查時供稱「林玉惠任職於巨泰公司」
      等語，惟參以卷附之弘泰公司之收貨單（一○八○五號偵查卷第五十八頁）所
      示，任職巨泰公司之林玉惠卻於弘泰公司之收貨單收貨單位經辦欄內簽名，再
      參以卷附之巨泰公司向告訴人公司訂購單（一○八○五號偵查卷第三十七頁）
      所示，巨泰公司之職員張宏光，同時亦有弘泰公司之職員章，並以巨泰公司印
      就之信紙以弘泰公司之名義向告訴人公司訂貨（參見一○八○五號偵查卷第四
      十七頁）；再參以被告亦為弘泰公司之股東（見前引弘泰公司股東名單），足
      見弘泰與巨泰二公司，關係至為密切，其實際之運作及人員亦均相同而互相配
      合，益證告訴人公司所稱弘泰公司亦係被告所經營，被告係弘泰公司之實際負
      責人，附表編號一、二、三支票上之票載發票人雖係弘泰公司丙○○及陳榮異
      ，惟實際上係被告向告訴人公司訂貨，告訴人公司再依被告之指示送貨至弘泰
      公司之指訴非不可採信；被告此部分所為附表一、二、三所示之支票係弘泰公
      司貨款，巨泰公司與弘泰公司無何關係之所辯，顯不可採。
（三）雖被告另辯稱因告訴人公司之貨品有瑕疵經外國廠商退貨，經抵銷後，渠並未
      積欠告訴人公司任何款項云云；惟查被告此部分之辯解未據其提出任何具體事
      證以供本院調查，已難遽採；況被告執同一事由於告訴人公司另案訴請被告給
      付票款事件中資為抗辯，經審理結果亦不被採信，此亦有台灣台中地方法院八
      十八年度簡上字第八十七號民事判決附卷可參，益證被告此部分之所辯，亦無
      可採。
（四）被告前述各點所辯固不可採，惟另查，證人即告訴人公司之副總經理甲○○於
      原審八十八年六月二十五日訊問到庭結證稱：「被告經營之巨泰公司自八十五
      年五月間起開始跟我任職之永遠公司購買汽車零件，．．．通常都是交貨之後
      隔月結算，被告再開九十天以後之支票給我們，第一次退票是八十六年四月七
      日，退票金額為二百三十七萬九千一百四十三元，當時我們就知道被告可能財
      務不佳，但被告沒跟我們明講，為了確保貨款能夠兌現，我們仍出貨予被告至
      八十六年十一月份止，但是八十六年八月至十一月均採現金交易」等語（見原
      審卷第一百九十四頁反面、第一百九十五頁）；而告訴人公司對於被告於八十
      八年四月十五日具狀所提出被告已支付與告訴人公司之明細，亦均不否認；足
      徵被告自八十五年五月間與告訴人公司業務往來起，至八十六年四月七日之前
      ，被告所交予告訴人公司之貨款支票均有兌現，告訴人公司於被告退票後既已
      明知被告可能財務不佳之情況下，仍繼續出貨予被告，且被告於八十六年四月
      七日支票退票之後，尚以其所有之支票或客票支付多筆貨款予告訴人公司，最
      後一筆貨款之支付之日期係於八十七年六月十日，益證告訴人公司於被告第一
      次退票後仍繼續出貨與被告，係經自己主觀之評估後所為之決定，尚難謂被告
      有何於退票後施用詐術之行為，告訴人公司更無陷於何等錯誤之可言；告訴人
      公司雖迭稱被告係以小額付款而大量進貨之手法施詐云云，惟如前述，告訴人
      公司既已知被告之財務狀況，其仍決定出貨予被告，要屬告訴人公司自己主觀
      之認識與決定，顯非因被告施詐而陷於何等之錯誤所致，告訴人此部分所述亦
      無可採，亦不影響被告施詐有無之認定；況果被告於退票之後有意詐欺告訴人
      公司，其何庸陸續付款予告訴人公司，此益證被告無不法所有之意圖，亦與刑
      法上詐欺罪之構成要件有間，尚不得遽以該罪相繩。
（五）雖被告於檢察官八十七年七月八日訊問時，自承「尚欠八百萬元」等語（見一
      ○八○五號偵查卷第二百二十四頁反面），惟此積欠之貨款有無及多寡，要屬
      被告與告訴人公司間買賣民事糾葛，於法尚不得執被告尚有欠款即遽為被告於
      向告訴人公司訂貨之時，即有不法之意圖，並施用詐術使告訴人公司陷於錯誤
      之推定。
（六）此外，復查無其他積極證據足認被告有何詐欺取財犯行，既不能證明被告犯罪
      ，自應為被告無罪之諭知。
六、原審以不能證明被告犯罪，而為被告無罪之諭知，於法尚無不合。檢察官循告訴
    人之聲請上訴意旨，其中以證人丙○○之前述證述為不可採之部分雖非無理由，
    惟如前述被告既欠缺不法所有之意圖，亦未施用詐術使告訴人公司陷於錯誤，證
    人丙○○部分之虛偽證述並不影響本院關於被告詐欺犯行有無之認定，是檢察官
    上訴意旨，指摘原判決不當，求予撤銷改判，為無理由，應予駁回。
七、如前述，證人丙○○於原審八十八年六月二十五日訊問時亦到庭結證略以：渠任
    負責人之弘泰公司自八十六年一月間起即陸續向告訴人公司購買汽車傳動軸，該
    年共購買五百多萬元之貨，附表編號一、二所示支票係渠交予告訴人公司做為給
    付貨款之用，附表編號一之支票因屆期無法兌現，所以渠要弘泰公司股東陳榮異
    簽發附表編號三所示支票交予告訴人公司，弘泰公司與被告經營之巨泰公司沒有
    任何關係，被告之所以在上開三紙支票背書，係告訴人公司要求的，前開支票之
    所以未兌現，係因告訴人公司所給付之貨品有瑕疵，致渠在美國之客戶不付款所
    致云云（見原審卷第一百九十四頁）。惟查弘泰公司係於八十六年五月二十二日
    始設立登記，此有弘泰公司設立登記卡及董事、股東名單、章程、台灣省政府建
    設廳函、股東同意書附卷可考（見原審卷第一百一十九頁至第一百二十四頁），
    弘泰公司既於八十六年五月二十二日始行設立登記，則弘泰公司焉有如證人丙○
    ○所稱自八十六年一月間起即陸續向告訴人公司購買汽車傳動軸之可能，證人丙
    ○○此部分所述顯有不實。證人丙○○此部分是否涉有偽證罪嫌，應移由檢察官
    依法偵查辦理，亦此敘明。
據上論斷，應依刑事訴訟法第三百六十八條，判決如主文。
本案經檢察官覃正祥到庭執行職務。
中     華     民     國    八十九   年      一        月     三十一     日
                            臺灣高等法院刑事第二庭
                                審判長法  官  戴  章  甫
                                      法  官  黃  金  富
                                      法  官  林  銓  正
右正本證明與原本無異。
不得上訴。
                                      書記官  吳  美  貞
中     華     民     國    八十九   年      二        月       八       日


司法院資訊處製作；財團法人民間司法改革基金會備份。
